---
title: "Économétrie Financière -- Master 2 MASERATI - Parcours DA -- UPEC"
subtitle: "Applications avec R"
author: "Bilel Sanhaji"
date: "Hiver 2026"
output:
  html_document:
  toc: true
toc_float: true
code_folding: show
theme: flatly
highlight: tango
df_print: paged
geometry: margin=2.5cm
fontsize: 11pt
---

```{r setup, include=FALSE}
knitr::opts_chunk$set(
  echo = TRUE,
  warning = FALSE,
  message = FALSE,
  fig.align = "center",
  fig.width = 10,
  fig.height = 6,
  cache = TRUE
)
```

```{r package, eval=TRUE}
# install.packages(c("quantmod", "tidyverse", "PerformanceAnalytics", "rugarch", "forecast", "tseries", "ggplot2", "stats", "lmtest", "FinTS"))

# Chargement des packages
library(quantmod)
library(tidyverse)
library(PerformanceAnalytics)
library(rugarch)
library(forecast)
library(tseries)
library(ggplot2)
library(stats)
library(lmtest)
library(FinTS)
```

# DATA

5 années d'une série financière journalière

```{r data}
?getSymbols
NVDA = getSymbols("NVDA", src = "yahoo", 
                  from = "2012-01-01", to = "2017-01-01", 
                  auto.assign = FALSE)

NVDAp = NVDA$NVDA.Adjusted
NVDAr = diff(log(NVDAp))*100
NVDAr = na.omit(NVDAr)

plot(NVDAp, main = "Prix NVIDIA")
plot(NVDAr, main = "Rendements NVIDIA")
```

### 1. Stationnarité

```{r stationnarite}
adf.test(NVDAp)
adf.test(NVDAr)
```

### 2. Autocorrélation

```{r Autocorrélation}
acf(NVDAp)
acf(NVDAr)
Box.test(NVDAp, lag = 6, type = "Ljung")
Box.test(NVDAr, lag = 6)
```

### 3. Leptokurticité

```{r Leptokurticite}
hist(NVDAr, freq = F, ylim = c(0,0.40))
lines(density(NVDAr), col="darkred")
lines(density(rnorm(1000)), col="darkblue")
kurtosis(NVDAr,method = "sample")
```

```{r qqplot}
qqnorm(NVDAr)
qqline(NVDAr, col="darkgreen", lwd=2)
```

### 4. Skewness

```{r Skewness}
skewness(NVDAr)
```

### 5. Cluster de volatité

```{r ClusterVol}
plot(NVDAr^2)
```

### 6. Normalité

```{r TestNormalite}
jarque.bera.test(NVDAr)
```

### 7. Rendements au carré

```{r acfCarre}
acf(NVDAr^2)
Box.test(NVDAr^2, lag = 6)
```

## Stats Des

```{r}
table.Stats(NVDAr)
```

# ARMA

Modélisation et estimation des rendements avec des modeles de **moyenne conditionnelle** 

```{r ARMA11estim}
NVDArEstim = arima(x = NVDAr, order = c(1,0,1))
coeftest(NVDArEstim) #fonction dans package lmtest
checkresiduals(NVDArEstim)
```

```{r autoarima}
# NVDArEstimAUTO = auto.arima(NVDAr) #package forecast
# summary(NVDArEstimAUTO)
# coeftest(NVDArEstimAUTO)
```


Test sur les résidus
```{r ARMAresidusTest}
NVDAres = NVDArEstim$residuals
#normalité
jarque.bera.test(NVDAres)
#autocorrélation
Box.test(NVDAres, lag = 6)
#hétéroscédasticité
ArchTest(NVDAres)
```

# GARCH

## GARCH Estimation
```{r GARCHestim}
# pachage rugarch
#?rugarch
# Spécification GARCH(1,1)
#?ugarchspec
spec <- ugarchspec(
  variance.model = list(model = "sGARCH", garchOrder = c(1,1)),
  mean.model = list(armaOrder = c(0,0), include.mean = FALSE),
  distribution.model = "norm"
  )
# Estimation
fit <- ugarchfit(spec, data = NVDAres)
show(fit) #outup incomplet dans le Rmd, à visualiser dans la console
plot(fit, which = 1)
plot(fit, which = 3)
# #TESTS sur les résidus 
# #visualisation
par(mfrow=c(2,2))
plot(fit, which = 8)
plot(fit, which = 9)
plot(fit, which = 10)
plot(fit, which = 11)
```


```{r forecast}
?ugarchforecast
forecast <- ugarchforecast(fit, n.ahead = 20)
par(mfrow=c(2,1))
plot(forecast, which = 1)
plot(forecast, which = 3)
```


## GARCH Simulation

Simuler 500 observations d'un ARCH(1)

```{r}
obs = 500
c = 0.02
a = 0.99
z = rnorm(obs)  
h = matrix(0,obs,1)
#h = numeric(obs)
eps = matrix(0,obs,1)
h[1] = c/(1-a) # 1 est tout aussi bien
eps[1] = mean(z)*sqrt(h[1]) # 0 est tout aussi bien
  for (t in 2:obs) {
    h[t] = c + a*eps[t-1]^2
    eps[t] = sqrt(h[t])*z[t]
  }
ts.plot(h)
```

Simuler 500 observations d'un AR(1)-ARCH(1)

```{r}
obs = 500
alpha = 0.01
phi = 0.5
c = 0.02
a = 0.87
z = rnorm(obs)
h = matrix(0,obs,1)
y = numeric(obs)
#h = numeric(obs)
eps = matrix(0,obs,1)
h[1] = c/(1-a) # valeur > 0 est tout aussi bien
eps[1] = mean(z)*sqrt(h[1]) # 0 est tout aussi bien
y[1] = alpha/(1-phi) # 0 est tout aussi bien
  for (t in 2:obs) {
    h[t] = c + a*eps[t-1]^2
    eps[t] = sqrt(h[t])*z[t]
    y[t] = alpha + phi*y[t-1] + eps[t]
  }
par(mfrow=c(2,1))
ts.plot(y)
ts.plot(h)
```

Simuler 500 observations d'un AR(1)-GARCH(1,1)

```{r ar1garch11sim}
ar1garch11sim = function(obs, alpha, phi, c, a, b, init)
{
  obs = obs + init
  z = rnorm(obs)
  h = matrix(0,obs,1)
  y = numeric(obs)
  eps = matrix(0,obs,1)
  h[1] = c/(1-a) # valeur > 0 est tout aussi bien
  eps[1] = mean(z)*sqrt(h[1]) # 0 est tout aussi bien
  y[1] = alpha/(1-phi) # 0 est tout aussi bien
    for (t in 2:obs) {
      h[t] = c + a*eps[t-1]^2 + b*h[t-1]
      eps[t] = sqrt(h[t])*z[t]
      y[t] = alpha + phi*y[t-1] + eps[t]
    }
  y = y[init:(obs-1)]
  eps = eps[init:(obs-1)]
  h = h[init:(obs-1)]
  return(list("y"=y,"eps"=eps,"h"=h, ts.plot(y),ts.plot(eps),ts.plot(h)))
  par(mfrow=c(3,1))
}
```
```{r testFonction}
simuAR1GARCH11 = ar1garch11sim(obs = 5000, alpha = 0.01, phi = 0.4, c = 0.01, a = 0.04, b = 0.95, init = 1000)
```
```{r extractionOutput}
ts.plot(simuAR1GARCH11$y)
```



# MGARCH
