---
title: "Économétrie Financière - Master 2 UPEC"
subtitle: "Applications avec `R`"
author: "Bilel Sanhaji"
date: "Hiver 2026"
output:
  html_document:
  toc: true
toc_float: true
code_folding: show
theme: flatly
highlight: tango
df_print: paged
geometry: margin=2.5cm
fontsize: 11pt
---
  
```{r setup, include=FALSE}
knitr::opts_chunk$set(
  echo = TRUE,
  warning = FALSE,
  message = FALSE,
  fig.align = "center",
  fig.width = 10,
  fig.height = 6,
  cache = TRUE
)
```

```{r package, eval=TRUE}
# install.packages(c("quantmod", "tidyverse", "PerformanceAnalytics", "rugarch", "forecast", "tseries", "ggplot2", "stats", "lmtest", "FinTS"))

# Chargement des packages
library(quantmod)
library(tidyverse)
library(PerformanceAnalytics)
library(rugarch)
library(forecast)
library(tseries)
library(ggplot2)
library(stats)
library(lmtest)
library(FinTS)
```

# DATA

5 années d'une série financière journalière

```{r data1}
?getSymbols
NVDA = getSymbols("NVDA", src = "yahoo", 
                  from = "2012-01-01", to = "2017-01-01", 
                  auto.assign = FALSE)

NVDAp = NVDA$NVDA.Adjusted
NVDAr = diff(log(NVDAp))*100
NVDAr = na.omit(NVDAr)

plot(NVDAp, main = "Prix NVIDIA")
plot(NVDAr, main = "Rendements NVIDIA")
```
```{r data2}
?getSymbols
AMZN = getSymbols("AMZN", src = "yahoo", 
                  from = "2012-01-01", to = "2017-01-01", 
                  auto.assign = FALSE)

AMZNp = AMZN$AMZN.Adjusted
AMZNr = diff(log(AMZNp))*100
AMZNr = na.omit(AMZNr)

plot(AMZNp, main = "Prix AMAZON")
plot(AMZNr, main = "Rendements AMAZON")
```

### 1. Stationnarité

```{r stationnarite}
# NVIDIA
adf.test(NVDAp)
adf.test(NVDAr)
# AMAZON
adf.test(AMZNp)
adf.test(AMZNr)
```

### 2. Autocorrélation

```{r Autocorrélation1}
acf(NVDAp)
acf(NVDAr)
Box.test(NVDAp, lag = 6, type = "Ljung")
Box.test(NVDAr, lag = 6)
```
```{r Autocorrélation2}
acf(NVDAp)
acf(AMZNr)
Box.test(AMZNp, lag = 6, type = "Ljung")
Box.test(AMZNr, lag = 6)
```
### 3. Leptokurticité

```{r Leptokurticite1}
hist(NVDAr, freq = F, ylim = c(0,0.40))
lines(density(NVDAr), col="darkred")
lines(density(rnorm(1000)), col="darkblue")
kurtosis(NVDAr,method = "sample")
```
```{r Leptokurticite2}
hist(AMZNr, freq = F, ylim = c(0,0.40))
lines(density(AMZNr), col="darkred")
lines(density(rnorm(1000)), col="darkblue")
kurtosis(AMZNr,method = "sample")
```

```{r qqplot1}
qqnorm(NVDAr)
qqline(NVDAr, col="darkgreen", lwd=2)
```
```{r qqplot2}
qqnorm(AMZNr)
qqline(AMZNr, col="darkgreen", lwd=2)
```

### 4. Skewness

```{r Skewness1}
skewness(NVDAr)
```
```{r Skewness2}
skewness(AMZNr)
```

### 5. Cluster de volatité

```{r ClusterVol1}
plot(NVDAr^2)
```
```{r ClusterVol2}
plot(AMZNr^2)
```

### 6. Normalité

```{r TestNormalite}
jarque.bera.test(NVDAr)
jarque.bera.test(AMZNr)
```

### 7. Rendements au carré

```{r acfCarre1}
acf(NVDAr^2)
Box.test(NVDAr^2, lag = 6)
```
```{r acfCarre2}
acf(AMZNr^2)
Box.test(AMZNr^2, lag = 6)
```

## Stats Des

```{r statDes}
table.Stats(NVDAr)
table.Stats(AMZNr)
```

# ARMA

Modélisation et estimation des rendements avec des modeles de **moyenne conditionnelle** 

```{r ARMA11estim1}
NVDArEstim = arima(x = NVDAr, order = c(1,0,1))
coeftest(NVDArEstim) #fonction dans package lmtest
checkresiduals(NVDArEstim)
```
```{r ARMA11estim2}
AMZNrEstim = arima(x = AMZNr, order = c(1,0,1))
coeftest(AMZNrEstim) #fonction dans package lmtest
checkresiduals(AMZNrEstim)
```

```{r autoarima1}
# NVDArEstimAUTO = auto.arima(NVDAr) #package forecast
# summary(NVDArEstimAUTO)
# coeftest(NVDArEstimAUTO)
```

```{r autoarima2}
# AMZNrEstimAUTO = auto.arima(AMZNr) #package forecast
# summary(AMZNrEstimAUTO)
# coeftest(AMZNrEstimAUTO)
```

Test sur les résidus

```{r ARMAresidusTest1}
NVDAres = NVDArEstim$residuals
#normalité
jarque.bera.test(NVDAres)
#autocorrélation
Box.test(NVDAres, lag = 6)
#hétéroscédasticité
ArchTest(NVDAres)
```

```{r ARMAresidusTest2}
AMZNres = AMZNrEstim$residuals
#normalité
jarque.bera.test(AMZNres)
#autocorrélation
Box.test(AMZNres, lag = 6)
#hétéroscédasticité
ArchTest(AMZNres)
```


# GARCH

## GARCH Estimation
```{r GARCHestim1}
# !! ce chunk ne compile pas, mais knit fonctionne sur le .Rmd
# pachage rugarch
#?rugarch
# Spécification GARCH(1,1)
#?ugarchspec
spec <- ugarchspec(
  variance.model = list(model = "sGARCH", garchOrder = c(1,1)),
  mean.model = list(armaOrder = c(0,0), include.mean = FALSE),
  distribution.model = "norm"
  )
# Estimation
fit <- ugarchfit(spec, data = NVDAr) #pour moi aucun modele basique ne colle aux données, donc j'utilise les rendements : y_t = eps_t (!! mais il faudrait utiliser les résidus du modèle de moyenne conditionnelle -- ARMA(p,q) par exemple)
show(fit)
plot(fit, which = 1)
plot(fit, which = 3)
#TESTS sur les résidus
#visualisation
par(mfrow=c(2,2))
plot(fit, which = 8)
plot(fit, which = 9)
plot(fit, which = 10)
plot(fit, which = 11)
```
```{r GARCHestim2}
# !! ce chunk ne compile pas, mais knit fonctionne sur le .Rmd
# pachage rugarch
#?rugarch
# Spécification GARCH(1,1)
#?ugarchspec
spec <- ugarchspec(
  variance.model = list(model = "sGARCH", garchOrder = c(1,1)),
  mean.model = list(armaOrder = c(0,0), include.mean = FALSE),
  distribution.model = "norm"
  )
# Estimation
fit <- ugarchfit(spec, data = AMZNr) #pour moi aucun modele basique ne colle aux données, donc j'utilise les rendements : y_t = eps_t (!! mais il faudrait utiliser les résidus du modèle de moyenne conditionnelle -- ARMA(p,q) par exemple)
show(fit)
plot(fit, which = 1)
plot(fit, which = 3)
#TESTS sur les résidus
#visualisation
par(mfrow=c(2,2))
plot(fit, which = 8)
plot(fit, which = 9)
plot(fit, which = 10)
plot(fit, which = 11)
```



```{r forecast}
?ugarchforecast
forecast <- ugarchforecast(fit, n.ahead = 20)
par(mfrow=c(2,1))
plot(forecast, which = 1)
plot(forecast, which = 3)
```


## GARCH Simulation

Simuler 500 observations d'un ARCH(1)

```{r}
obs = 500
c = 0.02
a = 0.99
z = rnorm(obs)  
h = matrix(0,obs,1)
#h = numeric(obs)
eps = matrix(0,obs,1)
h[1] = c/(1-a) # 1 est tout aussi bien
eps[1] = mean(z)*sqrt(h[1]) # 0 est tout aussi bien
for (t in 2:obs) {
  h[t] = c + a*eps[t-1]^2
  eps[t] = sqrt(h[t])*z[t]
}
ts.plot(h)
```

Simuler 500 observations d'un AR(1)-ARCH(1)

```{r}
obs = 500
alpha = 0.01
phi = 0.5
c = 0.02
a = 0.87
z = rnorm(obs)
h = matrix(0,obs,1)
y = numeric(obs)
#h = numeric(obs)
eps = matrix(0,obs,1)
h[1] = c/(1-a) # valeur > 0 est tout aussi bien
eps[1] = mean(z)*sqrt(h[1]) # 0 est tout aussi bien
y[1] = alpha/(1-phi) # 0 est tout aussi bien
  for (t in 2:obs) {
    h[t] = c + a*eps[t-1]^2
    eps[t] = sqrt(h[t])*z[t]
    y[t] = alpha + phi*y[t-1] + eps[t]
  }
par(mfrow=c(2,1))
ts.plot(y)
ts.plot(h)
```

Simuler 500 observations d'un AR(1)-GARCH(1,1)

```{r ar1garch11sim}
ar1garch11sim = function(obs, alpha, phi, c, a, b, init)
{
  obs = obs + init
  z = rnorm(obs)
  h = matrix(0,obs,1)
  y = numeric(obs)
  eps = matrix(0,obs,1)
  h[1] = c/(1-a) # valeur > 0 est tout aussi bien
  eps[1] = mean(z)*sqrt(h[1]) # 0 est tout aussi bien
  y[1] = alpha/(1-phi) # 0 est tout aussi bien
  for (t in 2:obs) {
    h[t] = c + a*eps[t-1]^2 + b*h[t-1]
    eps[t] = sqrt(h[t])*z[t]
    y[t] = alpha + phi*y[t-1] + eps[t]
  }
  y = y[init:(obs-1)]
  eps = eps[init:(obs-1)]
  h = h[init:(obs-1)]
  return(list("y"=y,"eps"=eps,"h"=h, ts.plot(y),ts.plot(eps),ts.plot(h)))
  par(mfrow=c(3,1))
}
```
```{r testFonction}
simuAR1GARCH11 = ar1garch11sim(obs = 5000, alpha = 0.01, phi = 0.4, c = 0.01, a = 0.04, b = 0.95, init = 1000)
```

```{r extractionOutput}
ts.plot(simuAR1GARCH11$y)
```



# MGARCH

```{r statioCheck}
stationarity <- function(A,B){
  G <- kronecker(A,A) + kronecker(B,B)
  max(Mod(eigen(G)$values))
}

```


```{r bekkV1}
#install.packages(mgarchBEKK)
library(mgarchBEKK)
library(mvtnorm)
??mgarchBEKK
AN = cbind(NVDAres, AMZNres)
ANbekk = BEKK(AN)
ANbekk$est.params
ANbekk$asy.se.coef
stationarity(ANbekk$est.params$`2`,ANbekk$est.params$`3`)
```
```{r graphVolbekkV1}
par(mfrow=c(3,1))
plot(ANbekk$sd[[1]],type="l")
plot(ANbekk$sd[[2]],type="l")
plot(ANbekk$cor[[1]][[2]], type="l")
```


```{r bekkV2}
#install.packages("BEKKs")
library(BEKKs)
ANspec = bekk_spec()
#ANspec = bekk_spec(model = list(type="bekk", asymmetric=F))
ANfit = bekk_fit(ANspec, AN)
summary(ANfit)
plot(ANfit)
plot(ANfit$sigma_t[,2])
cor(AN)
```

```{r}
#install.packages("rmgarch")
library(rmgarch)   # modèles multivariés (DCC-GARCH)
#??rmgarch
multispec_uni = multispec(list(spec, spec))

# Spécification DCC-GARCH(1,1) : 
spec_dcc <- dccspec(
  uspec  = multispec_uni,        # Spécifications univariées
  dccOrder = c(1,1),             # DCC(1,1)
  distribution = "mvnorm"        # Normale multivariée ou "mvt" pour Student multivariée
)

# Estimation DCC 

fit_dcc <- dccfit(spec_dcc, data = AN)
show(fit_dcc)

plot(fit_dcc, which=1)
#plot(fit_dcc, which=2)
plot(fit_dcc, which=3)
plot(fit_dcc, which=4)
plot(fit_dcc, which=5)
```
# Il faut tester les résidus par la suite !!!
```{r}
z_t = residuals(fit_dcc)
par(mfrow = c(2,2))
acf(z_t[,1])
acf(z_t[,2])
acf(z_t[,1]^2)
acf(z_t[,2]^2)
par(mfrow = c(1,1))
```


